---
title: "Les pièges de visualisation"
date: "2026-03-11"
date-format: " "
format: html
categories: 
  - week10
editor_options: 
  chunk_output_type: console
---

Une bonne figure scientifique doit :

- répondre à une question claire
- être facile à lire
- représenter les données sans biais
- éviter les interprétations trompeuses

Beaucoup de figures posent problème à cause de :

- mauvais type de graphique
- trop d’informations
- couleurs mal choisies
- axes trompeurs

## Ordre et lisibilité

Des données non ordonnées rendent la lecture difficile.

Bonne pratique : ordonner les catégories pour faciliter la comparaison.

Exemples :

- trier par valeur
- trier par ordre biologique
- trier par temps


## Axe Y : commencer à 0 ou non ?

Les barplots doivent commencer à 0. Sinon la différence est exagérée visuellement.

```{r}
#| label: axe-trompeur
#| layout-ncol: 2
#| fig-cap: 
#|   - "Axe original"
#|   - "Version trompeuse"

library(tidyverse)

df <- data.frame(
  group = c("A", "B"),
  value = c(52, 55)
)

ggplot(df, aes(group, value)) +
  geom_col()

ggplot(df, aes(group, value)) +
  geom_col() +
  coord_cartesian(ylim = c(50, 56))
```

## Surcharge d'information

Symptômes :

- trop de groupes
- trop de couleurs
- trop de panels
- trop d’annotations
- trop de variables dans un même plot

Règle simple : une figure doit répondre à une seule question scientifique.

Example : les line plots deviennent illisibles avec > 5 groupes.

Solutions : facets par groupe, mettre en évidence quelques groupes importants, griser les autres groupes, labeliser directement les lignes, etc.

```{r}
set.seed(123)

time <- 0:12
groups <- paste0("Gene_", LETTERS[1:8])

df <- expand.grid(
  time = time,
  gene = groups
) |>
  arrange(gene, time) |>
  mutate(
    value = sin(time/2) +
            as.numeric(factor(gene))/2 +
            rnorm(n(), 1, 0.3)
  ) |> 
  as_tibble()
df
```

```{r}
#| label: bcp-groupes
#| fig-cap: "Figure originale"

ggplot(df, aes(time, value, color = gene)) +
  geom_line() +
  theme_minimal()
```

```{r}
#| label: bcp-groupes-facet
#| fig-cap: "Facets par groupe"

ggplot(df, aes(time, value)) +
  geom_line(color = "steelblue") +
  facet_wrap(~gene) +
  theme_minimal()
```

```{r}
#| label: bcp-groupes-higlight
#| fig-cap: "Mettre en évidence un groupe"

ggplot(df, aes(time, value, group = gene, color = gene == "Gene_D")) +
  geom_line() +
  scale_color_manual(values = c("grey70", "red")) +
  theme_minimal()
```

```{r}
#| label: bcp-groupes-grey-out
#| fig-cap: "Griser les autres groupes"

ggplot(df, aes(time, value, group = gene)) +
  geom_line(color = "grey80") +
  geom_line(
    data = df |> filter(gene %in% c("Gene_B","Gene_D")),
    aes(color = gene)
  ) +
  theme_minimal()
```

```{r}
#| label: bcp-groupes-label-line
#| fig-cap: "Labeliser directement les lignes"

# récupérer le dernier point de chaque gene
labels <- df |>
  group_by(gene) |>
  slice_max(time, n = 1)
labels

ggplot(df, aes(time, value, color = gene)) +
  geom_line() +
  geom_text(
    data = labels,
    aes(label = gene),
    hjust = -0.1
  ) +
  scale_x_continuous(expand = expansion(mult = c(0, 0.2))) + # augmenter l’espace sur l’axe x pour les labels
  theme_minimal() +
  theme(legend.position = "none")
```


## Mauvais graphiques : pie charts

Les pie charts sont difficiles à lire :

- comparaison d’angles difficile
- comparaison d’aires difficile

Alternatives :

- barplot
- lollipop plot
- treemap

Example: 

```{r}
cell_types <- tibble(
  cell_type = c(
    "T cells",
    "B cells",
    "NK cells",
    "Monocytes",
    "Dendritic cells",
    "Epithelial",
    "Fibroblasts"
  ),
  proportion = c(31, 21, 8, 15, 7, 12, 6)
)
cell_types
sum(cell_types$proportion)
```

```{r}
#| label: pie-chart

ggplot(cell_types, aes(x = "", y = proportion, fill = cell_type)) +
  geom_col(width = 1) +
  coord_polar(theta = "y") +
  theme_void()
```

Barplot :

- comparaison immédiate
- tri possible
- facile à lire

```{r}
#| label: pie-alternative-bar

ggplot(cell_types,
       aes(x = reorder(cell_type, proportion),
           y = proportion,
           fill = cell_type)) +
  geom_col() +
  coord_flip() +
  theme_minimal() +
  labs(x = "", y = "Percentage")
```

Lollipop plot : 

- plus léger visuellement
- très lisible

```{r}
#| label: pie-alternative-lollipop

ggplot(cell_types,
       aes(x = reorder(cell_type, proportion),
           y = proportion)) +
  geom_segment(aes(xend = cell_type,
                   y = 0,
                   yend = proportion),
               color = "grey70") +
  geom_point(size = 4, color = "steelblue") +
  coord_flip() +
  theme_minimal() +
  labs(x = "", y = "Percentage")
```

Treemap :

- représentation intuitive de la surface
- utile quand il y a beaucoup de catégories
- Bon pour visualiser des proportions relatives

```{r}
#| label: pie-alternative-treemap

library(treemapify)
ggplot(cell_types,
       aes(area = proportion,
           fill = cell_type,
           label = cell_type)) +
  geom_treemap() +
  geom_treemap_text(colour = "white", place = "centre") +
  theme(legend.position = "none") 
```

## Histogrammes

Le bin width influence fortement l’interprétation.

Un mauvais choix peut :

- cacher une distribution bimodale
- créer de faux motifs

Bonne pratique : tester plusieurs valeurs.

```{r}
#| eval: false

geom_histogram(binwidth = ...)
geom_histogram(bins = ...)
```

## Barres d’erreur

Les barplots avec `mean ± error bar` peuvent cacher :

- outliers
- distribution bimodale
- tailles d’échantillons différentes

De plus, les barres d’erreur peuvent représenter :

- SD (écart-type, mesure de la dispersion des données)
- SE (erreur-type, mesure de la précision de la moyenne)
- CI (intervalle de confiance, l'intervalle probable de la vraie moyenne)

C'est souvent ambigu pour le lecteur.

Alternatives :

- boxplot
- violin plot
- nuage de points

## Mauvaises couleurs

Bonnes pratiques :

- utiliser ≤ 6–7 couleurs
- garder la même couleur pour la même variable
- préférer les couleurs sobres pour le contexte
- utiliser la couleur pour souligner l’information importante

Attention :

- éviter les gradients pour des catégories
- préférer des palettes color-blind friendly
- garder un bon contraste

Solution simple :

```{r}
#| eval: false

scale_color_viridis_d()
scale_fill_viridis_d()

# ou
library(RColorBrewer)
scale_fill_brewer(palette = "Set2")
```

# Final checklist

Avant de publier une figure :

- Le graphique répond-il à une question claire ?
- Les axes sont-ils honnêtes ?
- Peut-on voir les données ?
- Les couleurs sont lisibles ?
- La figure est-elle compréhensible sans explication orale ?
